【裁判字號】    89,家訴,120
【裁判日期】    900829
【裁判案由】    分割遺產
【裁判全文】
臺灣臺北地方法院民事判決  八十九年度家訴字第一二○號
    原      告    戊○○
    被      告    辛○○
                  乙○○
                  己○○
                  庚○○
    被      告    甲○○○
                  丙○○
    訴訟代理人    丁○○
右當事人間請求分割遺產事件，本院判決如左：
    主    文
兩造之被繼承人黃振能所遺坐落台北市○○區○○段六四八地號，面積三一平方公尺
，暨同段六四九地號，面積一六九平方公尺，應有部分均二分之一，准分割為如附表
一所示。
兩造之被繼承人黃振能所遺銀行存款及利息，准予分割為如附表二所示。
兩造之被繼承人黃振能所遺誠泰銀行股份有限公司股票准分割為如附表三所示。
訴訟費用由被告甲○○○、丁○○、丙○○各負擔四分之一；餘由被告辛○○、乙○○、庚○○及己○○共同負擔。
    事    實
甲、原告方面：
  一、聲明：如主文所示。
  二、陳述：緣兩造之被繼承人黃振能於民國八十八年十二月十六日死亡，遺有如財
      政部國稅局遺產稅核定通知書內遺產及減免扣除額明細表（下稱遺產明細表）
      所示之遺產，依民法第一千一百五十一條規定為兩造公同共有，依同法第一千
      一百六十四條規定，繼承人得隨時請求分割遺產，系爭土地亦無不得分割之情
      形。又被繼承人第一順序之繼承人原有黃文宗、原告戊○○及被告甲○○○、
      丁○○、丙○○，應繼分為各五分之一，其中黃文宗於繼承開始前死亡，由其
      直系血親尊親屬即被告辛○○、乙○○、庚○○及己○○代位繼承，其應繼分
      為各二十分之一。為使法律關係單純化，為此訴請判決如主文。
  三、證據：提出戶籍謄本、遺產稅核定通知書、土地及建物登記謄本、繼承系統表
      為證。
乙、被告方面：
  一、聲明：駁回原告之訴。
  二、陳述：
    (一)被告辛○○、乙○○、庚○○及己○○稱：分割應該是實物分割，而非分割為
      分別共有。
    (二)被告庚○○另稱：原告的分配不合理；被告辛○○另稱：原告未支付遺產稅、
      喪葬費，因此按應繼分分割不合理。
    (三)被告丁○○、甲○○○、丙○○稱：對於原告的請求沒有意見，系爭遺產房屋
      的租金都是被告辛○○、庚○○收取。
    理    由
一、查被繼承人黃振能於民國八十八年十二月十六日死亡，遺有後附遺產明細表所示
    遺產。而原告戊○○及被告甲○○○、丁○○、丙○○均為被繼承人黃振能之子
    女，為被繼承人黃振能之繼承人；被繼承人黃振能之長子黃文宗於繼承開始前死
    亡，由其子女即其餘被告辛○○、乙○○、庚○○及己○○代位繼承，亦為被繼
    承人之黃振能之繼承人，業據原告提出戶籍謄本、土地及建物登記謄本、遺產稅
    核定通知書、土地及建物登記謄本、繼承系統表為證，且為被告所不爭執，堪信
    為真實。
二、按繼承人得隨時請求分割遺產，但法律另有規定或契約另有訂定者不在此限，民
    法第一千一百六十四條定有明文。繼承人有數人時，在分割遺產前，各繼承人對
    於遺產全部為公同共有。繼承人得隨時請求分割遺產，民法第一千一百五十一條
    、第一千一百六十四條前段定有明文。是繼承人欲終止其間之公同共有關係，惟
    有以分割遺產之方式為之。至最高法院三十七年上字第七三五七號判例所謂公同
    共有關係得由公同共有人中之一人或數人向其他公同共有人表示終止公同共有關
    係之意思表示，係就民法第八百二十九條所定不得請求分割公同共有物之公同共
    有關係所為之詮釋，與遺產得隨時請求分割者，自屬有間，尚無民法第八百二十
    九條規定適用之餘地。自無上開判例適用之可言。終止遺產之公同共有關係，應
    以分割方式為之，將遺產之公同共有關係終止改為分別共有關係，性質上遺屬分
    割遺產方法之一，而共有物之分割並無土地法第三十四條之一第一項之適用（最
    高法院七十四年台上字第二五六一號判例、八十二年度台上字第七四八號判例參
    照）。依前揭判例意旨將遺產之公同共有關係終止，改為分別共有關係，性質上
    屬分割遺產方法之一；至原告未繳納遺產稅、喪葬費縱然屬實，亦非屬民法第一
    千一百七十二條、第一千一百七十三條應自繼承人之應繼分中扣除者；再被告復
    未證明本件尚有其他未經分割之遺產，是被告所辯並無可取，原告請求分別遺產
    為有理由，應予准許。
三、從而原告請求准予分割被繼承人黃振能之遺產，依前開民法第一千一百六十四條
    規定於法律或契約無另外規定之情形下，繼承人自得隨時請求分割。而本件繼承
    人即原告及被告，其應繼分依民法第一千一百四十條、第一千一百四十四條第一
    款規定，按原告戊○○及被告甲○○○、丁○○、丙○○之應繼分各為五分之一
    ；被告辛○○、乙○○、庚○○及己○○之應繼分應各為二十分之一分割，其分
    割方法為終止公同共有關係，改為分別共有，並依兩造之應繼分折算為應有部分
    ，則原、被告各取得之土地應有部分如附表一所示；現金部分如附表二所示；股
    票部分如附表三所示。
四、按遺產之分割，乃以消滅遺產公同共有關係為目的，須共同繼承人全體始得為之
    。故請求分割遺產之訴，原告須以其他共同繼承人全體為被告而起訴，其當事人
    之適格，始無欠缺。又遺產分割既以消滅遺產公同共有關係為目的，故除被繼承
    人以遺囑禁止繼承人分割之遺產，及共同繼承人以契約約定禁止分割之遺產外，
    應以全部遺產整體為分割，不能以遺產中之個個財產為分割之對象。（最高法院
    八十四年度台上字第二四一０號判例參照）。本件被繼承人之遺產其中建物部分
    即門牌台北市○○區○○里○○路一六六號一樓、二樓及三樓（建號各為六九六
    、六九七及六九八），已經為分別共有之繼承登記，有建築改良物登記簿謄本在
    卷可憑，故原告請求就被繼承人尚未分割之遺產整體即如附表四所示予以分割，
    尚無不合，併此敘明。
五、結論：原告之訴為有理由，依民事訴訟法第七十八條，判決如主文。
中      華      民      國      九十      年      八      月  二十九   日
                                    家事法庭法      官  林妙黛
右正本係照原本作成。
如對本判決上訴，須於判決送達後二十日之不變期間內，向本院提出上訴狀。
中      華      民      國      九十      年      八      月    三十    日
                                            書  記  官  張進益
附表一：
  遺產名稱             繼承人     應繼分    分割後取得土地應有部分
台北市○○區○○段     戊○○     五分之一      十分之一
一小段六四八地號       丙○○     五分之一      十分之一
權利範圍二分之一       丁○○     五分之一      十分之一
                       黃林美雀   五分之一      十分之一
                       己○○   二十分之一    四十分之一
                       庚○○   二十分之一    四十分之一
                       乙○○   二十分之一    四十分之一
                       辛○○   二十分之一    四十分之一
台北市○○區○○段     戊○○     五分之一      十分之一
一小段六四九地號       丙○○     五分之一      十分之一
權利範圍二分之一       丁○○     五分之一      十分之一
                       黃林美雀   五分之一      十分之一
                       己○○   二十分之一    四十分之一
                       庚○○   二十分之一    四十分之一
                       乙○○   二十分之一    四十分之一
                       辛○○   二十分之一    四十分之一
附表四：
一、土地：台北市○○區○○段一小段六四八、六四九地號權利範圍各二分之一。
二、投資：誠泰銀行股票十五萬五千九百二十五股。
三、銀行存款：誠泰銀行營業部新台幣（以下同）一萬三千三百九十七元。
              誠泰銀行營業部（定存利息）一萬二千六百元。


司法院資訊處製作；財團法人民間司法改革基金會備份。
